臺灣高等法院民事判決
109年度上國易字第3號
上  訴  人  吳蘊陽    住○○市○○區○○路0段000號0樓之0被 上
訴 人  行政院衛生福利部

法定代理人  陳時中  
訴訟代理人  郭一德  
            陳英俊  
上列當事人間請求國家賠償事件，上訴人對於中華民國108年10
月1日臺灣士林地方法院107年度國字第8號第一審判決提起上訴
，本院於109年4月28日言詞辯論終結，判決如下：
    主      文
上訴駁回。
第二審訴訟費用由上訴人負擔。
    事實及理由
一、按依本法請求損害賠償時，應先以書面向賠償義務機關請求
    之；賠償義務機關拒絕賠償，或自提出請求之日起逾30日不
    開始協議，或自開始協議之日起逾60日協議不成立時，請求
    權人得提起損害賠償之訴，國家賠償法第10條第1項、第11
    條第1項前段分別定有明文。查上訴人於民國106年8月25日
    向被上訴人提出國家賠償請求書，經被上訴人以106年9月22
    日拒絕賠償理由書拒絕賠償（見原審卷一第30至31頁），則
    其於107年4月28日提起本件國家賠償事件，自屬合法。
二、上訴人主張：伊母親即訴外人孫為新於100年5月8日，至國
    立臺灣大學醫學院附設醫院（下稱臺大醫院）急診，不幸死
    亡之醫療糾紛乙事，對臺大醫院及醫師提起損害賠償事件（
    下稱系爭醫療事件），法院將孫為新之病歷送請被上訴人之
    衛生福利部醫事審議委員會鑑定並作成編號0000000號鑑定
    報告書（下稱系爭鑑定報告書），惟被上訴人所屬負責製作
    或監督製作系爭鑑定報告書之公務員，竟故意製作與孫為新
    之病歷紀錄內容不符，且對重要病情視而不見，亦違反「醫
    療糾紛鑑定作業要點」第16點規定之系爭鑑定報告書，致法
    院於系爭醫療事件以系爭鑑定報告書內容為依據而判決伊敗
    訴，致伊權利受有損害等情。爰依國家賠償法第2條第2項規
    定、民法第184條第1項規定，求為命被上訴人應給付伊新臺
    幣（下同）51萬元，及自起訴狀送達翌日起至清償日止，按
    年息5％計算利息之判決（上訴人於109年4月28日，不再主張
    民法第227條第1項、第2項，下不贅述）。
三、被上訴人則以：本部醫事審議委員會係受法院囑託，並依法
    院所提供之病歷及相關卷證資料進行鑑定，並出具專業之系
    爭鑑定報告書，內容並無不實，且上訴人對於系爭鑑定報告
    書內容之質疑，法院已於系爭醫療事件調查、審理，並判決
    上訴人敗訴確定。又醫事審議委員會並無證據蒐集及調查之
    權責，僅係依法院所提供之病歷及相關卷證資料進行鑑定，
    供囑託鑑定機關參考，過程並無行使公權力，亦非對外提供
    任何服務或給付予上訴人。況上訴人並未提出本部所屬公務
    員有故意或過失不法侵害其權利之具體事證，且法院判決結
    果亦係綜合全部事證依自由心證審判，並非單以系爭鑑定報
    告書為據，系爭醫療事件判決結果與系爭鑑定報告書並無相
    當因果關係等語，資為抗辯。
四、原審為上訴人全部敗訴之判決，上訴人聲明不服，提起上訴
    。並上訴聲明：㈠原判決廢棄。㈡被上訴人應給付上訴人51萬
    元，及自起訴狀繕本送達翌日起至清償日止，按年息5％計算
    之利息。被上訴人答辯聲明：上訴駁回。
五、上訴人主張被上訴人所設醫事審議委員會鑑定所作成之系爭
    鑑定報告書「案情概要欄」與病歷紀錄不符，且對重要病情
    視而不見，致法院於系爭醫療事件判決其敗訴，爰依國家賠
    償法第2條第2項、民法第184條第1項規定，請求被上訴人賠
    償51萬元本息等情，為被上訴人所否認，並以前詞置辯。爰
    分述如下：
　　㈠上訴人前因孫為新至臺大醫院醫療過程而死亡乙事，依侵
      權行為及不完全給付之法律關係，請求臺大醫院與醫師負
      損害賠償責任，經原法院102年度醫字第31號判決、本院1
      05年度醫上字第15號判決、最高法院106年度台上字第219
      1號判決敗訴確定，復提起再審之訴，亦經本院106年度醫
      再字第1號判決、最高法院107年度台上字第2156號裁定駁
      回再審之訴確定等情，有上開裁判書可稽（見原審卷一第
      32至75頁、第322至329頁）。
　　㈡按「公務員於執行職務行使公權力時，因故意或過失不法
      侵害人民自由或權利者，國家應負損害賠償責任。」國家
      賠償法第2條第2項前段固有明文。惟上揭國家賠償第2條
      第2項規定賠償請求權之存在，應具備（一）行為人須為
      公務員；（二）須為執行職務行使公權力之行為；（三）
      須係不法之行為；（四）須行為人有故意或過失；（五）
      須侵害人民之自由或權利；（六）須不法行為與損害之發
      生有相當因果關係之要件，始足相當。經查：
　　⒈被上訴人依醫療法第98條規定，訂定有「衛生福利部醫事
      審議委員會設置要點」及「醫療糾紛鑑定作業要點」。而
      依「衛生福利部醫事審議委員會設置要點」第3點規定：
      「本會置主任委員1人，委員14人至24人，均由衛生福利
      部（以下簡稱本部）部長就不具民意代表、醫療法人代表
      身分之醫事、法學專家、學者及社會人士遴聘之，其中法
      學專家及社會人士之比例，不得少於3分之1，聘期均為2
      年。」、第4點規定：「本會設下列小組，分別辦理第2點
      所列事項：……（二）醫事鑑定小組……醫事鑑定小組置委員
      21人至36人，各小組並以其中1人為召集人，除由本部部
      長就本會委員中指定兼任外，並就其他不具民意代表、醫
      療法人代表身分之醫事、法學專家、學者及社會人士遴聘
      之……」、第6點規定：「本會會議每年至少召開一次，必
      要時得舉行臨時會。開會時以主任委員為主席。本會各小
      組得視需要召開小組會議，以召集人為主席；醫事鑑定小
      組並得依鑑定案件性質，分組召開會議。開會時，主任委
      員或召集人未能出席時，由委員推選出席人員一人為主席
      。本會或小組會議，須有全體委員或小組委員過半數之出
      席，決議事項須有出席委員過半數之同意，可否同數時，
      由主席裁決之。」；又「醫療糾紛鑑定作業要點」第2點
      規定：「本部辦理醫療糾紛鑑定案件，依醫療法第98條規
      定，以司法或檢察機關之委託為限。……」、第5點規定：
      「本部受理委託鑑定機關委託鑑定案件，流程如下：（一
      ）檢視委託鑑定機關所送卷證資料。（二）交由初審醫師
      審查，研提初步鑑定意見。（三）提交醫事鑑定小組會議
      審議鑑定，作成鑑定書。（四）以本部名義將鑑定書送達
      委託鑑定機關，並檢還原送卷證資料。」、第8點規定：
      「鑑定書逕送委託鑑定機關，不提供訴訟事件當事人；且
      除法令另有規定外，亦不對外提供。」、第9點規定：「
      本部辦理醫療糾紛鑑定案件，不負責證據之調查或蒐集；
      悉以委託鑑定機關提供之相關卷證資料為之。」、第10點
      規定：「訴訟事件當事人之任一方對於鑑定案件，如另有
      意見、新證據或文獻資料，應訴請委託鑑定機關提供本部
      參考。」、第16點規定：「醫事鑑定小組委員及初審醫師
      ，對於鑑定案件，應就委託鑑定機關提供之相關卷證資料
      ，基於醫學知識與醫療常規，並衡酌當地醫療資源與醫療
      水準，提供公正、客觀之意見，不得為虛偽之陳述或鑑定
      。」，堪認醫事審議委員會之醫事鑑定小組，置委員21人
      至36人，並以1人為召集人，除由部長就本會委員指定兼
      任外，就其他醫療、法學等專家遴聘。醫事鑑定小組得依
      鑑定案件性質，分組召開會議，須有小組委員過半數之出
      席，決議事項須有出席委員過半數之同意。且受理司法或
      檢察機關委託鑑定時，不負責證據之調查或蒐集，悉以委
      託鑑定機關提供之卷證資料，公正客觀獨立行使鑑定權責
      並以合議方式形成鑑定意見，鑑定報告對外亦不提供予訴
      訟事件之當事人。
　　⒉上訴人雖主張系爭鑑定報告之案情概要與孫為新之臺大醫
      院病歷不符，且對重要病情視而不見，違反「醫療糾紛鑑
      定作業要點」第16點規定云云。惟民事訴訟法明定法定證
      據方法，有人證、鑑定、書證、勘驗、當事人訊問等，就
      證據之取捨及其證明力如何，屬法院之職權。被上訴人之
      之醫事審議委員會受法院囑託鑑定系爭醫療事件，所提出
      系爭鑑定報告書，僅屬證據方法之一種，其上所載鑑定意
      見，是否得採為認定事實之依據，則由法院本於職權綜合
      全部證據資料以為判斷，非當然受系爭鑑定報告書意見之
      拘束。況法院在系爭醫療事件係斟酌孫為新至臺大醫院急
      診部就診之各項病歷紀錄、護理紀錄、檢驗報告、醫囑單
      、給藥紀錄及會診單等，再參酌醫事審議委員會第000000
      0號鑑定報告書及系爭鑑定報告書之鑑定意見，認定醫師
      馬惠明等人並無醫療過失，有上開裁判書在卷可查（見原
      審卷一第32至75頁、第322至329頁）。足認上訴人所提出
      系爭醫療事件訴訟，法院依當事人提出之攻擊防禦及舉證
      ，踐行證據調查程序，本於自由心證取捨卷內相關事證而
      為裁判，上訴人所受敗訴判決，顯與系爭鑑定報告書無關
      ，亦即系爭鑑定報告之鑑定結果與上訴人受敗訴判決間，
      難謂有相當因果關係存在。再者，系爭鑑定報告書僅供法
      院審理之證據資料，並無對上訴人發生法效力，自無故意
      、過失不法侵害上訴人私法上之權利或自由可言；此外，
      系爭鑑定報告書係依據法院所提供之孫為新臺大醫院病歷
      資料進行鑑定，其「案情概要欄」亦係依據該病歷資料而
      記載說明，自無與該病歷記載不符之處，此情亦為法院於
      系爭醫療事件認定在案。是上訴人以系爭鑑定報告書之「
      案情概要欄」與病歷紀錄不符且對重要病情視而不見，違
      反「醫療糾紛鑑定作業要點」第16點規定云云，主張被上
      訴人應負國家賠償責任云云，自不足取。
　　㈢次按公務員於執行職務行使公權力時，因故意或過失不法
      侵害人民自由或權利者，除其他法律有特別規定外，祇能
      依據國家賠償法之規定向國家請求賠償，要不能依民法第
      184條侵權行為之規定向國家請求賠償（最高法院85年度
      台上字第1556號判決意旨參照）。是上訴人對被上訴人僅
      得依國家賠償法規定，請求損害賠償，其另依民法第184
      條第1項規定，起訴請求被上訴人負侵權行為之賠償損害
      責任，於法不合，應予駁回。
六、綜上所述，上訴人依國家賠償法第2條第2項、民法第184條
    第1項規定，請求被上訴人賠償51萬元，及自起訴狀送達翌
    日起至清償日止，按年息5％計算之利息，為無理由，不應准
    許。從而，原審所為上訴人敗訴之判決，並無不合。上訴論
    旨指摘原判決不當，求予廢棄改判，為無理由，應駁回其上
    訴。
七、至上訴人聲請調取被上訴人處理系爭鑑定報告書之內部鑑定
    卷資料及醫策會之內部公文卷資料，以證明系爭鑑定報告書
    確有其所指之錯誤云云，然因被上訴人出具系爭鑑定報告書
    行為，與上訴人於系爭醫療事件中受敗訴判決結果間並無相
    當因果關係，亦非故意、過失之不法行為，上訴人上開聲請
    ，核無必要；此外，兩造其餘之攻擊或防禦方法及所用之證
    據，經本院斟酌後，認為均不足以影響本判決之結果，爰不
    逐一論列，附此敘明。
八、據上論結，本件上訴為無理由，依民事訴訟法第449條第1項
    、第78條，判決如主文。
中　　華　　民　　國　　109 　年　　5 　　月　　19　　日
                  民事第四庭    
                      審判長法  官  傅中樂
                            法  官  周祖民
                            法  官  趙伯雄
正本係照原本作成。
不得上訴。
中　　華　　民　　國　　109 　年　　5 　　月　　19　　日
　　　　　　　　　  　　　　書記官  陳韋杉